臺灣嘉義地方法院民事判決　九十二年度訴字第六六九號
　　原　　　告　丁○○
　　訴訟代理人　蔡碧仲律師
　　　　　　　　愛紳律師
　　複　代理人　周欣怡律師
　　　　　　　　黃鈺律師
　　被　　　告　乙○○
　　兼　右一人
　　訴訟代理人　丙○○
　　被　　　告　甲○○
右當事人間請求分割共有物事件，於中華民國九十三年十二月二十九日經言詞辯論終
結，本院判決如左：
    主      文
被告應協同原告就附表編號二所示之土地辦理面積更正為四八平方公尺。
兩造共有如附表所示之土地及建物准予變賣，所得價金按原告所有權應有部分四分之
一，被告乙○○、丙○○、甲○○所有權應有部分各四分之一分配之。
訴訟費用由被告乙○○、丙○○、甲○○各負擔四分之一，餘由原告負擔。
    事實及理由
一、本件原告起訴主張：如附表所示坐落嘉義市○○○段三九八—一○號（下稱三九
    八—一○號土地）、同段四○一—二○○號土地（下稱四○一—二○○號土地）
    及其上門牌號碼嘉義市○區○○里○鄰○○街一二二號建物（下稱系爭建物），
    係兩造所共有，所有權應有部分皆各為四分之一，並無因使用目的不能分割之情
    形，兩造亦無不分割之約定，因無法協議分割，且四○一—二○○號土地之登記
    面積與實際面積不符，爰求為命被告協同原告將四○一—二○○號土地辦理面積
    更正為四八平方公尺，並將三九八—一○、四○一—二○○號土地及其上系爭建
    物合併分割如附圖三所示，將編號甲部分面積五○‧一平方公尺分歸被告乙○○
    取得；編號乙部分面積五○‧一平方公尺分歸被告丙○○取得；編號丙部分面積
    五○‧一平方公尺分歸原告取得；編號丁部分面積五○‧一平方公尺分歸被告甲○○取得；編號戊部分面積三○‧六平方公尺及編號己部分面積四八平方公尺地
    上物（含系爭建物）拆除，分歸兩造共同取得以供道路通行使用，並按原應有部
    分之比例保持共有。
二、被告乙○○、丙○○均辯稱：不同意原告所提分割方案，系爭建物尚可居住，如
    將其拆除，有損經濟價值，如要分割，請求將土地及建物一併變賣分配價金等語
    ；被告甲○○則辯稱：同意依原告提出如附圖三所示之分割方案分割，不同意將
    土地及建物賣給第三人等語。
三、按各共有人，得隨時請求分割共有物，但因物之使用目的不能分割或契約訂有不
    分割之期限者，不在此限；共有物分割之方法，不能協議決定者，法院得因任何
    共有人之聲請，命以原物分配於各共有人，或變賣共有物，以價金分配於各共有
    人，民法第八百二十三條第一項及第八百二十四條第二項分別定有明文。查如附
    表所示三九八—一○、四○一—二○○號土地及其上系爭建物為兩造所共有，所
    有權應有部分皆各為四分之一，無因物之使用目的不能分割之情事，兩造亦未訂
    有不分割期限之契約，惟就分割方法無法獲得協議之事實，為兩造所不爭，並有
    土地登記謄本、地籍圖謄本附卷可稽，堪信為真實。又三九八—一○、四○一—
    二○○號土地均為建地，且互相毗鄰，各共有人及其所有權應有部分均相同，有
    前揭謄本可憑，各共有人亦均同意合併分割，則原告訴請將該二筆土地合併分割
    ，即無不合，應予准許。
四、次按土地登記，除本規則另有規定外，應由權利人及義務人會同申請之，土地登
    記規則第二十六條定有明文。查四○一—二○○號土地原登記面積為四四平方公
    尺，惟經嘉義市地政事務所派員會同關係人實地鑑界結果，計算面積為四八平方
    公尺，超出地籍測量實施規則第二百四十三條第一款第二點之計算誤差範圍值以
    上，須依地籍測量實施規則第一百五十二條、第二百三十二條第二項規定辦理面
    積更正登記等情，有嘉義市地政事務所民國九十三年三月二日嘉地二字第○九三
    ○○○二四五九號函及九十三年九月三日嘉地二字第○九三○○○九五四一號函
    在卷可參，復為被告所不爭。四○一—二○○號土地登記面積既有錯誤，原告請
    求被告協同向地政機關辦理更正登記即無不合，應予准許。
五、再按裁判上定共有物分割之方法時，分配原物與變賣之而分配價金，孰為適當，
    法院本有自由裁量之權，不受任何共有人主張之拘束（最高法院二十九年上字一
    七九二號判例參照）。共有物分割之方法，須先就原物分配，於原物分配有困難
    時，則予變賣，以價金分配於各共有人（最高法院五十一年臺上字第二七一號判
    例參照）。又法院裁判分割共有物，應斟酌各共有人之意願、利害關係、使用情
    形及其分得部分所得利用之價值暨共有物之性質及價值、經濟效用等情形，為適
    當公平之分割。查三九八—一○號、四○一—二○○號土地位於嘉義市西區，三
    九八—一○號土地位於四○一—二○○號土地北側，四○一—二○○號土地南面
    臨長安街，西距博愛路一段約二百公尺，東距國華街約二百公尺，南側附近為縱
    貫線鐵路，二筆土地約呈南北走向之Ｔ字形，僅四○一—二○○號土地南面臨長
    安街，其餘各面不臨馬路，四周均為他人所有土地。四○一—二○○號土地上如
    附圖一所示Ａ部分鋼筋混凝土造二層樓房為兩造共有之系爭建物，現由被告丙○○、甲○○使用，該建物係於七十六年九月三十日興建完成，建物內每層僅有一
    樓梯，兩造之父鄭先豹嗣於主建物外，另行增建如附圖二所示建物，該增建物已
    附合為主建物之一部分。三九八—一○號土地上另有如附圖一所示Ｂ、Ｃ、Ｄ、
    Ｅ部分未保存登記木造一層房屋，為鄭先豹於五十餘年前所搭建，Ｃ部分房屋現
    由丙○○之子使用，其餘Ｂ、Ｄ、Ｅ部分房屋現均無人使用。三九八—一○號土
    地僅能藉由四○一—二○○號土地上之系爭建物一樓內通道對外出入等情，分經
    兩造陳明在卷，並據本院勘驗現場查證屬實，復囑託嘉義市地政事務所派員實施
    測量，分別製有勘驗筆錄暨現場簡圖及複丈成果圖（即附圖一、二）在卷可憑，
    並有原告提出之現場照片附卷可稽。原告主張：三九八—一○、四○一—二○○
    號土地及系爭建物應合併分割如附圖三所示，將丙、甲、乙、丁部分依序分歸原
    告、被告乙○○、丙○○、甲○○取得，並將戊、己部分上地上物（含系爭建物
    ）拆除，分歸兩造共同取得以供道路通行使用，並按原應有部分之比例保持共有
    等情；被告乙○○、丙○○辯稱：系爭建物尚可居住，如依原告所提方案分割，
    將該建物拆除，顯不符經濟效益，如要分割，請求將土地及建物一併變賣分配價
    金等語；被告甲○○則辯稱：同意依原告提出如附圖三所示之分割方案分割，不
    同意將土地及建物賣給第三人等語。經查：
  (一)三九八—一○號土地如依原告所提方案分割，因各共有人分得土地均未連接建築
    線，無法單獨建築，有嘉義市政府九十三年一月十四日府工建字第○九三○○○
    三六五五號函在卷可參。又系爭建物係於七十六年九月三十日興建完成之鋼筋混
    凝土造房屋，現無不堪使用情事，建物外觀尚稱新穎，其經濟價值不斐，如逕予
    拆除，實不符經濟效益，被告乙○○、丙○○亦反對拆除系爭建物，故原告提出
    之分割方案，並未兼顧各共有人之意願，及土地、建物利用之效益。且如各共有
    人日後再將甲、乙、丙、丁部分與戊、己部分土地所有權分別轉讓與第三人，或
    僅將甲、乙、丙、丁、戊、己部分土地所有權單獨轉讓與第三人時，均可能產生
    甲、乙、丙、丁部分所有權人無法對外通行之問題，使土地使用關係趨於複雜。
  (二)三九八—一○號土地位於四○一—二○○號土地北側，為不臨道路之裡地，系爭
    建物（含增建部分）已將四○一—二○○號土地蓋滿，三九八—一○號土地僅能
    藉由系爭建物一樓內通道對外聯絡長安街，為兩造所不爭，兩造復同意將該二筆
    土地合併分割，故四○一—二○○號土地勢須保留通道供分得三九八—一○號土
    地之共有人通行使用，惟四○一—二○○號土地已無空地，如將系爭建物內一樓
    部分土地分割作通道使用，由兩造保持共有，將使四○一—二○○號土地與其上
    系爭建物之所有權更趨複雜。系爭建物含增建部分共有四層，建物內每層僅有一
    樓梯，亦為兩造所不爭，並有原告提出之照片附卷可稽，因屋內每層僅有一樓梯
    ，如採縱向分割，各樓層間尚需另建樓梯、牆壁方可使用，將使室內實際可使用
    面積縮小；如採橫向分割，因系爭建物扣除增建四樓鋼筋混凝土造梯間及鐵骨造
    涼棚僅有三層，而本件共有人人數超過三人，無法分層使用，如勉強分層分割，
    則分得樓上部分之共有人，除須使用由其他共有人分得之系爭建物一、二、三樓
    間之樓梯外，亦須使用其他共有人分得之一樓通往樓梯部分面積，將使系爭建物
    之使用情形趨於複雜，足認系爭建物採原物分配確有困難。是為解決三九八—一
    ○號土地對外進出問題，並使系爭建物完整保留，唯有使三九八—一○、四○一
    —二○○號土地及其上系爭建物同歸一人所有，始能避免前述原物分割滋生之問
    題。
  (三)綜上所述，本院審酌系爭土地之使用現狀、整體利用之效益、共有人之意願等情
    ，並斟酌各共有人之利益、系爭建物之使用目的、經濟效益及公平均衡原則等一
    切因素，認以原物分割方式分割三九八—一○、四○一—二○○號土地及系爭建
    物，並非妥適，為使共有關係單純化，應以變賣前揭土地及建物，按兩造原所有
    權應有部分比例分配價金之分割方法，較為適當，各共有人仍得於拍賣程序中標
    購前揭土地及建物。
六、又共有物之分割，具有非訟事件之性質，如一律由敗訴之一造負擔訴訟費用，顯
    失公平，本院酌量情形，依民事訴訟法第八十條之一之規定，命兩造各按其應有
    部分比例負擔訴訟費用。
七、據上論結，本件原告之訴為有理由，依民事訴訟法第七十八條、第八十條之一、
    第八十五條第一項，判決如主文。
中　　　華　　　民　　　國　　九十三　　年　　 十二　　 月　  二十九 　 日
~B臺灣嘉義地方法院民事第一庭
~B　　審判長法官　曾文欣
~B　　法　　　官　鄧晴馨
~B　　法　　　官　鄭雅文
右為正本係照原本作成
如對本判決上訴須於判決送達後廿日內向本院提出上訴狀
中　　　華　　　民　　　國　　九十三　　年　　 十二　　 月　  二十九 　 日
~B　　書　記　官　鄭翔元
~F0
~T40
┌─────────────────────────────────────────────────┐
│附表：土地部分　　　　　　　　　　　　　　　　　　　　　　　　　　　　　　　　　　                │
├──┬────────────────┬──┬────┬────┬────────────────┤
│    │土　　  　地　　　　坐　    　落│    │面　　積│　 　   │        　　　　　　            │
│編號├───┬────┬───────┤地目├────┤權利範圍│備                            考│
│    │縣  市│段      │地          號│    │平方公尺│        │                                │
├──┼───┼────┼───────┼──┼────┼────┼────────────────┤
│一  │嘉義市○○○○段│三九八—一○  │建  │二三一  │全部    │                                │
├──┼───┼────┼───────┼──┼────┼────┼────────────────┤
│二  │嘉義市○○○○段│四○一—二○○│建  │四八    │全部    │原登記面積為四四平方公尺，應更正│
│    │      │        │              │    │        │        │為四八平方公尺                  │
└──┴───┴────┴───────┴──┴────┴────┴────────────────┘
~F0
~T40
┌─────────────────────────────────────────────────┐
│附表：建物部分                                                                                    │
├──┬───┬───┬───────┬───────┬─────┬──┬───┬────┬────┤
│    │      │      │              │              │建築式樣主│　  │面積  │        │        │
│編號│結構  │建  號│基  地  坐  落│建  物  門  牌│要建築材料│層數│（平方│構造用途│權利範圍│
│    │      │      │              │              │及房屋層數│    │公尺）│        │        │
├──┼───┼───┼───────┼───────┼─────┼──┼───┼────┼────┤
│一  │主建物│二八二│嘉義市○○○段│嘉義市西區長安│鋼筋混凝土│一層│二七‧│鋼筋混凝│全部    │
│    │      │      │四○一—二○○│里三鄰長安街一│造二層樓房│    │三    │土造住房│        │
│    │      │      │地號          │二二號        │　　      ├──┼───┼────┤        │
│    │      │      │              │              │          │二層│二七‧│鋼筋混凝│        │
│    │      │      │              │              │          │    │三    │土造住房│        │
├──┼───┼───┼───────┼───────┼─────┼──┼───┼────┼────┤
│二  │增建物│      │嘉義市○○○段│嘉義市西區長安│          │一層│一八‧│鋼筋混凝│全部    │
│    │      │      │四○一—二○○│里三鄰長安街一│          │    │六九  │土造住房│        │
│    │      │      │地號          │二二號        │          ├──┼───┼────┤        │
│    │      │      │              │              │          │二層│一八‧│鋼筋混凝│        │
│    │      │      │              │              │          │    │六九  │土造住房│        │
│    │      │      │              │              │          ├──┼───┼────┤        │
│    │      │      │              │              │          │三層│四六‧│鋼筋混凝│        │
│    │      │      │              │              │          │    │七九  │土造住房│        │
│    │      │      │              │              │          ├──┼───┼────┤        │
│    │      │      │              │              │          │四層│四‧四│鋼筋混凝│        │
│    │      │      │              │              │          │    │五    │土造梯間│        │
│    │      │      │              │              │          ├──┼───┼────┤        │
│    │      │      │              │              │          │四層│九‧五│鐵骨造涼│        │
│    │      │      │              │              │          │    │五    │棚      │        │
└──┴───┴───┴───────┴───────┴─────┴──┴───┴────┴────┘
